臺灣高等法院刑事判決
110年度上易字第199號
上  訴  人  臺灣臺北地方檢察署檢察官
被      告  邱志成


            郭孟坤





上列上訴人因被告等傷害案件，不服臺灣臺北地方法院107年度
易字第1175號，中華民國109年11月3日第一審判決（起訴案號：
臺灣臺北地方檢察署107年度偵字第10811號；移送併辦案號：同
署107年度偵字第16725號），提起上訴，本院判決如下：
    主  文
上訴駁回。
    理  由
一、公訴意旨另略以：邱志成於民國107年3月27日9時許在臺北
    市○○區○○街00○0號前之騎樓因抽菸問題，與鄭國將發生糾紛
    ，郭孟坤亦與鄭國將起爭執，邱志成、郭孟坤竟基於傷害之
    犯意，與鄭國將相互推擠拉扯扭打，致鄭國將受有左眼缺血
    性視神經病變等傷害。因認邱志成、郭孟坤均涉犯修正前刑
    法第277條第1項之傷害罪嫌云云。
二、按犯罪事實應依證據認定之，無證據不得認定犯罪事實；又
    不能證明被告犯罪者應諭知無罪之判決。刑事訴訟法第154
    條第2項及第301條第1項分別定有明文。次按告訴人之告訴
    或被害人就被害經過所為之陳述，其目的在於使被告受刑事
    訴追處罰，與被告處於絕對相反之立場，其陳述或不免渲染
    、誇大。是被害人就被害經過之陳述，除須無瑕疵可指，且
    須就其他方面調查又與事實相符，亦即仍應調查其他補強證
    據以擔保其指證、陳述確有相當之真實性，而為通常一般人
    均不致有所懷疑者，始得採為論罪科刑之依據，非謂被害人
    已踐行人證之調查程序，即得逕以其指證、陳述作為有罪判
    決之唯一證據。倘其陳述尚有瑕疵，而在未究明前，遽採為
    論罪科刑之根據，即難認為適法。再者，認定不利於被告之
    事實，應依積極證據，倘積極證據不足為不利於被告事實之
    認定時，即應為有利於被告之認定，自不必有何有利之證據
    。事實之認定應憑證據，如未能發現相當證據，或證據不足
    以證明，即不能以推測或擬制之方法，以為裁判基礎。而認
    定犯罪事實所憑之證據，包括直接證據與間接證據。無論直
    接或間接證據，其為訴訟上之證明，須於通常一般之人均不
    致有所懷疑，可得確信其為真實之程度者，始可據為有罪之
    認定（最高法院30年上字第816號、40年台上字第86號及76
    年台上字第4986號等判例意旨參照）。
三、公訴意旨認被告邱志成、郭孟坤涉犯傷害罪嫌，無非係以被
    告邱志成、郭孟坤及告訴人鄭國將於警詢及偵訊中之供述、
    證人林怡璇於警詢及偵訊中之證述、現場監視器錄影光碟及
    翻拍照片、檢察官勘驗筆錄、告訴人鄭國將所提出之仁愛醫
    院診斷證明書，為其主要論據。訊據被告邱志成、郭孟坤堅
    詞否認有何傷害告訴人之犯行，被告邱志成辯稱：案發當天
    早上我在麵包店門口抽煙，當時還沒開門，有一對男女過來
    拍我肩膀，叫我離開，我就在旁邊說怎麼這麼兇，那個男生
    (即告訴人鄭國將)就回我那你要怎樣，態度很惡劣，我走到
    他面前，有一點要口角時，就被他推倒在地，我的小腿也受
    傷，過程中我完全沒有刻意用手去攻擊他，我是最大的受害
    者，我沒有任何傷害行為等語。被告郭孟坤則辯稱：當天我
    在店裡聽到告訴人大聲咆哮的聲音，走出去看到告訴人和被
    告邱志成因為抽煙問題起口角，隔幾秒鐘他們爭執越來越激
    烈，我擔心他們會有更激烈的衝突，想上前去把他們稍微拉
    開，我剛上前，站在他們兩人中間，告訴人就用手抓著我的
    衣領往後推，我就被推到旁邊去，這時告訴人對邱志成推擠
    ，把邱志成推倒在地，我怕告訴人攻擊我，又想說不拉開告
    訴人，邱志成會被攻擊更嚴重，我當下想要把告訴人拉開，
    就是想趕快把他抱開，沒有特別想去拉哪個部位，我沒有任
    何動機要傷害告訴人，也沒有動作是要傷害告訴人，我當時
    目的只是為了避免他們更激烈衝突而拉開而已等語。經查：
　㈠被告邱志成於上揭時、地抽菸，告訴人即同案被告鄭國將因
    而與被告邱志成發生口角衝突，被告郭孟坤見狀亦上前勸阻
    ，其後告訴人鄭國將與被告邱志成、郭孟坤互有肢體接觸而
    均跌倒在地，告訴人鄭國將因而受有下頷2公分擦傷、左肘2
    公分擦傷、左膝4公分擦傷等情，有監視器錄影畫面翻拍照
    片、告訴人鄭國將所提出之仁愛醫院驗傷診斷證明書等件在
    卷可佐（見偵卷第51至53、57至73頁），此部分事實，首堪
    認定。
　㈡經原審法院勘驗案發現場監視器錄影光碟，其結果略以：
　⒈檔案名稱「000-0000－監視器畫面（快12分鐘）理髮店提供」
    之監視器錄影光碟時間1分20秒（下述時間均同），被告邱
    志成在臺北市○○區○○街00○0號前之騎樓抽菸；於2分27秒時
    ，鄭國將騎機車搭載其女友林怡璇抵達上址，林怡璇於2分3
    5秒時走向被告邱志成，並以右手拍被告邱志成，被告邱志
    成即離開騎樓處，走至道路旁繼續抽菸；於2分56秒時，鄭
    國將與被告邱志成有對話；於3分1秒時，鄭國將以右手指著
    右方店面，並逐步走向被告邱志成；於3分22秒時，被告郭
    孟坤自監視器畫面上方之店面走出查看；於3分29秒時，鄭
    國將與被告邱志成對峙爭論，被告郭孟坤亦趨近鄭國將、被
    告邱志成旁；於5分57秒時，被告郭孟坤走向鄭國將、被告
    邱志成中間；於6分27秒時，被告邱志成以胸口碰撞鄭國將
    ，鄭國將亦頂撞回去；於6分30秒時，鄭國將以右手推被告
    郭孟坤之頸部；於6分32秒時，鄭國將又以雙手將被告郭孟
    坤往道路方向推開；於6分34秒時，被告邱志成以雙手圈住
    鄭國頸部，欲將鄭國將往後拉開；於6分38秒時，鄭國將推
    擠被告邱志成至道路中央；於6分43秒時，被告3人因互相拉
    扯而往道路旁停放機車處跌倒；於6分59秒時，被告郭孟坤
    及鄭國將跌坐在地，被告邱志成則在監視器畫面左側觀看其
    右小腿（見原審卷㈠第55至65頁）。
　⒉檔案名稱「CH00-0000-00-00-00-00-00」之監視器錄影光碟
    時間4分16秒時，鄭國將騎乘機車搭載林怡璇出現在畫面左
    側，於8分27秒時，被告邱志成與鄭國將在監視器畫面左下
    角處發生拉扯；於8分28秒時，被告邱志成遭鄭國將推擠至
    監視器畫面右方停放機車處，被告邱志成右腳小腿擦撞到路
    邊停放之機車；於8分30秒時，鄭國將以右手揪住被告邱志
    成左側衣領，被告郭孟坤亦跟隨在鄭國將後方，欲將鄭國將
    拉開；於8分31秒時，鄭國將以右手勒住被告邱志成頸部；
    於8分32秒，被告3人均跌倒在地（見原審卷㈠第67至70頁）
    。
　⒊依上開檔案名稱「000-0000－監視器畫面（快12分鐘）理髮店
    提供」勘驗結果及錄影畫面擷取可知，於5分57秒時，被告
    郭孟坤走向鄭國將、被告邱志成中間，以面對鄭國將、背對
    被告邱志成之方式，阻隔在鄭國將與被告邱志成之間(見原
    審卷㈠第59頁，錄影畫面擷取編號14)；於6分27秒時，被告
    邱志成以胸口碰撞鄭國將，鄭國將亦頂撞回去(見原審卷㈠第
    59頁，錄影畫面擷取編號15)；於6分30秒時，被告郭孟坤仍
    以面對鄭國將，背對被告邱志成方式，阻隔在鄭國將與邱志
    成之間，鄭國將即以右手推被告郭孟坤之頸部(見原審卷㈠第
    60頁，錄影畫面擷取編號17)；於6分32秒時，鄭國將又以雙
    手將被告郭孟坤往道路方向推開(見原審卷㈠第61頁，錄影畫
    面擷取編號18)；於6分34秒時，鄭國將仍持續推擠被告郭孟
    坤，證人林怡璇站於鄭國將左側，試圖分開被告郭孟坤與鄭
    國將，被告邱志成則繞到鄭國將身後，以雙手圈住鄭國將頸
    部，欲將鄭國將往後拉開(見原審卷㈠第61頁，錄影畫面擷取
    編號19)；於6分38秒時，鄭國將推擠被告邱志成至道路中央
    (見原審卷㈠第62頁，錄影畫面擷取編號21)；本案衝突之初
    ，係被告邱志成與鄭國將產生口角爭執，被告郭孟坤試圖在
    被告邱志成與鄭國將之間阻隔，避免進一步衝突，雖於5分5
    7秒時，被告邱志成有與胸部碰撞鄭國將，鄭國將亦頂撞回
    去之舉，然此時被告邱志成與鄭國將之間尚未有其他肢體衝
    突，被告郭孟坤仍以面對鄭國將之方式阻隔於被告邱志成與
    鄭國將之間，惟於6分30秒時，鄭國將即以右手推被告郭孟
    坤之頸部，進而以雙手將被告郭孟坤朝道路方向推擠，可見
    本案實係鄭國將率先主動出手攻擊被告郭孟坤，雖被告邱志
    成於6分34秒時，有將雙手圈住鄭國將頸部，惟此時係因鄭
    國將主動出手推擠攻擊被告郭孟坤，而證人林怡璇站於鄭國
    將左側，試圖分開被告郭孟坤與鄭國將，被告邱志成則繞到
    鄭國將身後，以雙手圈住鄭國將頸部，亦係為拉開鄭國將，
    阻止鄭國將繼續攻擊被告郭孟坤，而非主動攻擊鄭國將之舉
    動。
　⒋又上開勘驗結果中雖可見被告邱志成、郭孟坤與鄭國將尚有
    肢體接觸、拉扯頸部等動作，惟觀之檔案名稱「CH00-0000-
    00-00-00-00-00」之監視器錄影光碟勘驗結果及錄影畫面截
    圖，乃係鄭國將主動朝被告邱志成推擠，並將被告邱志成逼
    退至路旁停放機車處，進而以右手揪住被告邱志成左側領口
    向後推擠，而被告邱志成係以手抓鄭國將手部、處於被動抵
    擋，身體向後傾倒之狀態(見原審卷㈠第68頁，錄影畫面擷取
    編號35、36)，此時被告郭孟坤再自鄭國將身後欲將鄭國將
    往後拉開(見原審卷㈠第69頁，錄影畫面擷取編號37至39)，
    是此部分乃係鄭國將轉而主動出手攻擊被告邱志成，被告邱
    志成雖與鄭國將有肢體接觸，惟僅係出於阻止鄭國將攻擊、
    推擠之防禦舉措，並非主動出手攻擊。而被告郭孟坤拉住鄭
    國將頸部之舉動，係因當時鄭國將以右手強力勾住被告邱志
    成頸部，鄭國將與被告邱志成兩人身體緊密接觸、環抱，難
    以分開，被告郭孟坤僅能自鄭國將頸部試圖拉開告訴人，阻
    止鄭國將繼續攻擊被告邱志成。
　⒌綜觀上開錄影畫面之勘驗結果及錄影畫面截圖，堪認本案實
    係鄭國將先主動出手攻擊被告郭孟坤、邱志成甚明，被告邱
    志成、郭孟坤雖分別有以手圈住鄭國將頸部之動作，但其等
    之目的係在使鄭國將無法繼續攻擊他人，且衝突過程中，被
    告邱志成、郭孟坤均未對鄭國將有其他揮拳或蓄意推擠等具
    攻擊性之行為，是被告邱志成、郭孟坤以上開情詞辯稱並無
    傷害之故意或傷害之行為，應非無據，堪以採信。則鄭國將
    所受之下頷2公分擦傷、左肘2公分擦傷、左膝4公分擦傷等
    傷勢，自難認係被告邱志成、郭孟坤之故意傷害行為所造成
    。
　⒍再者，鄭國將於上開衝突中，雖確實受有下頷2公分擦傷、左
    肘2公分擦傷、左膝4公分擦傷等傷勢，惟依前述之衝突過程
    ，係鄭國將主動出手攻擊被告郭孟坤、邱志成，並以手緊勾
    被告邱志成頸部，與被告邱志成呈現互相緊抱狀態，最後3
    人均跌倒在地，則鄭國將所受左肘、左膝之傷勢，實有可能
    係鄭國將跌倒在地所致。又被告邱志成、郭孟坤雖有圈住鄭
    國將頸部等肢體接觸，惟係因鄭國將遽為前述攻擊舉動，被
    告邱志成、郭孟坤為阻止鄭國將之攻擊舉動、出於防禦之被
    動阻擋，依當時事出突然，猝不及防之客觀情狀下，亦難認
    被告邱志成、郭孟坤有何應注意、能注意而不注意之過失可
    言。　　
　㈢至鄭國將另受有「疑似左眼缺血性視神經病變」之傷害部分
    ，經原審法院囑請國立臺灣大學醫學院附設醫院（下稱臺大
    醫院）鑑定，其結果略以：一、……病人（即告訴人鄭國將，
    下同）之左眼並非缺血性視神經病變，光學同調斷層掃瞄上
    並未見到相對應之視神經萎縮變化，視野之缺損型態也非缺
    血性視神經病變之表現。二、遭他人勒住頸部有可能造成缺
    血性視神經病變，……。因每個人的血管狀況都不一樣，勒住
    的力道大小和位置也會有不同影響，故無法明定勒住頸部多
    久時間，始可能造成缺血性視神經病變。三、依據病人之病
    歷資料，當初只是懷疑有缺血性視神經病變，但是在螢光眼
    底攝影上並沒有看到前缺血性視神經病變的典型變化，而後
    缺血性視神經病變在發病初期並沒有檢查可以確定診斷，必
    須等待一兩個月後才能看到視神經之萎縮而確定診斷；依據
    目前本院所做檢查結果，病人之左眼視神經並沒有萎縮，所
    以並非缺血性視神經病變。四、病人之病情變化並不符合一
    般急性缺血性視神經病變的病程變化，一般來說視力的受損
    在傷害當下就會發生。……六、病人之急性視力和視野受損，
    以目前之檢查結果並沒有合理之解釋，診斷和致病原因不明
    ……。此有臺大醫院109年9月1日校附醫秘字第1090905450號
    函檢附之鑑定案件意見表1份在卷可佐（見原審卷㈢第141至1
    43頁）。依上開鑑定意見可知，遭他人勒住頸部固然有可能
    造成「缺血性視神經病變」，然鄭國將之情形非屬「缺血性
    視神經病變」，其病情變化並不符合一般急性缺血性視神經
    病變的病程變化，而鄭國將之急性視力和視野受損，以目前
    之檢查結果並沒有合理的解釋，亦即鄭國將雖受有「急性視
    力和視野受損」，惟經鑑定後，其造成原因並無合理的解釋
    ，仍屬不明，基於「有疑唯利被告」原則，自難遽認鄭國將
    左眼所受前揭傷害，即係被告邱志成、郭孟坤以手勒住告訴
    人鄭國將頸部之行為所造成。　
　㈣另證人林怡璇雖於警詢證稱：被告郭孟坤先推鄭國將，被告
    邱志成也以身體撞鄭國將，鄭國將才開始用手將被告邱志成
    支開云云（見偵卷第28頁）。惟本案衝突係鄭國將先行動手
    推被告郭孟坤乙節，業經原審勘驗確認無訛，並經本院詳述
    如前，證人林怡璇此部分所證與客觀證據不符，尚無從採為
    不利於被告邱志成、郭孟坤之認定，附此敘明。
四、綜上所述，檢察官認被告邱志成、郭孟坤涉嫌前揭傷害犯行
    所憑之證據，尚未達於通常一般之人均不致有所懷疑，而得
    確信其為真實之程度，無法使本院形成被告等有罪之心證，
    依「罪疑唯利被告」原則，應對被告等為有利之認定。此外
    ，復查無其他積極證據足證被告等涉有公訴人所指之傷害犯
    行，自屬不能證明被告等犯罪，揆諸前揭法條規定與判例意
    旨，依法應為無罪判決之諭知。原審同此認定，依審理結果
    而判決被告2人無罪，並說明：臺灣臺北地方檢察署107年度
    偵字第16725號移送併辦部分，因本件起訴之犯罪事實部分
    ，經原審判決無罪，移送併辦部分與本案部分不生事實上或
    裁判上一罪之關係，非本案起訴效力所及，應退由檢察官另
    為適法之處理，經核並無違誤。　　
五、檢察官上訴意旨略以：本件除被害人鄭國將指訴外，還有驗
    傷診斷證明書等可參，依原審勘驗筆錄所示，堪認本案係爭
    衝突係由被告邱志成先行動手，嗣後始爆發雙方互相推擠傷
    害衝突，然原審判決卻以鄭國將嗣後出手之推擠行為認定為
    本案肇事動作，原審判決認定事實恐有誤會。再依勘驗筆錄
    所指，因被告邱志成率先動手推擠，鄭國將回推後，兩造即
    互相推擠傷害，何來原審判決所指兩位被告只為勸架而阻止
    告訴人攻擊？被告等如果真的是為了勸架拉住鄭國將雙手即
    可，何須勒住人體脆弱部位頸部？又何須被告二人均以雙手
    纏繞鄭國將頸部？本件顯屬兩造互毆，應為雙方傷害行為。
    原審判決一邊提及被告等纏繞鄭國將頸部的危險動作，但又
    認為鄭國將所受傷勢與被告等人危險行為無關，認定被告所
    為均係為阻止鄭國將攻擊，經驗法則適用有疑，判決理由前
    後矛盾。此外，原審判決錯誤認定傷勢結果與傷勢病名間關
    係，認定鄭國將所受傷勢與被告等惡意危險行爲無關，容有
    違誤，請予撤銷改判等語。　
六、駁回上訴之理由：
　㈠按刑事訴訟法第161條第1項規定：檢察官就被告犯罪事實，
    應負舉證責任，並指出證明之方法。對於其所訴之被告犯罪
    事實，應負提出證據及說服之實質舉證責任，倘所提出之證
    據，不足為被告有罪之積極證明，或其闡明之證明方法，無
    從說服法官以形成被告有罪之心證，基於無罪推定之原則，
    自應為被告無罪判決之諭知。　　
　㈡經查，本案依公訴人所提出之證據資料，固可認定被告邱志
    成、郭孟坤確有於上開時、地與鄭國將有肢體接觸、拉扯之
    事實，然依原審勘驗上開錄影畫面之勘驗結果及監視錄影畫
    面截圖可知，本案實係鄭國將先主動出手攻擊被告郭孟坤、
    邱志成甚明，被告邱志成、郭孟坤雖分別有以手圈住鄭國將
    頸部之動作，但其等之目的係在使鄭國將無法繼續攻擊他人
    ，且衝突過程中，被告邱志成、郭孟坤均未對鄭國將有其他
    揮拳或蓄意推擠等具攻擊性之行為，難認被告邱志成、郭孟
    坤有何傷害之故意或行為，況被告邱志成、郭孟坤分別以手
    圈住鄭國將頸部，乃係因鄭國將斯時以正面推擠被告郭孟坤
    、邱志成，渠等於事出突然，鄭國將又以猛力推擠被告郭孟
    坤，嗣再以手緊勒被告邱志成、與被告邱志成兩人身體緊貼
    、互相環抱狀態，被告郭孟坤、邱志成僅能選擇從背後圈住
    頸部方式將鄭國將往後拉開、避免鄭國將繼續為其他攻擊行
    為，自難認被告郭孟坤、邱志成於此情形下，係刻意選擇頸
    部做為攻擊目標，尚不得以此作為不利被告2人之認定，而
    遽謂被告郭孟坤、邱志成具有傷害或過失傷害之犯行；另鄭
    國將所受急性視力和視野受損，並無證據足以認定與被告邱
    志成、郭孟坤有關，亦有臺大醫院出具之鑑定案件意見表可
    資參佐。本案依檢察官所提之證據，尚未達於通常一般之人
    均不致有所懷疑，而得確信為真實之程度，原判決已詳敘就
    卷內證據調查之結果，而為綜合判斷、取捨，認本件無法證
    明被告邱志成、郭孟坤確有檢察官所指之傷害犯行，其得心
    證的理由已說明甚詳。本件起訴書、上訴書所列證據及卷內
    訴訟資料，業經本院逐一剖析，參互審酌，仍無從獲得有罪
    心證，上訴意旨以上述理由執為被告邱志成、郭孟坤犯行之
    認定，均難認可採，檢察官猶執前開情詞提起上訴，復就原
    審採證之職權行使再為爭執，指摘原判決不當，求予撤銷改
    判，核無理由，應予駁回。
七、退併辦部分（臺灣臺北地方檢察署109年度偵字第29905號）
    ：
  ㈠移送併案意旨略以：邱志成於107年3月27日9時許，在臺北市
    ○○區○○街00○0號前，因抽煙問題與鄭國將、林怡璇發生糾紛
    ，郭孟坤此時參與爭執，邱志成、郭孟坤竟基於傷害之犯意
    ，與鄭國將推擠拉扯扭打，致鄭國將則受有左眼缺血性視神
    經病變等傷害。因認被告邱志成、郭孟坤涉犯刑法第277條
    第1項之傷害罪罪嫌，並與本案已起訴之犯罪事實相同，為
    同一案件，應予併案審理等語。
  ㈡經查，檢察官以被告邱志成、郭孟坤涉犯刑法第277條第1項
    之傷害罪起訴之犯罪事實部分，既經原審為無罪之諭知，並
    經本院駁回上訴，移送併辦部分即與本案不生裁判上一罪之
    關係，本院無從併予審判，應退回由檢察官另為適法之處理
    ，併予敘明。　　
據上論斷，應依刑事訴訟法第368條，判決如主文。
本案經檢察官李明哲提起公訴，檢察官孟令士提起上訴，檢察官
陳昱旗到庭執行職務。
中　　華　　民　　國　　110 　年　　4 　　月　　21　　日
                  刑事第十一庭  審判長法　官  周煙平
                                      法　官  陳俞伶
                                      法　官  連育群
以上正本證明與原本無異。
不得上訴。
                                      書記官  廖紫喬
中　　華　　民　　國　　110 　年　　4 　　月　　21　　日